【裁判字號】    98,訴,1577
【裁判日期】    990408
【裁判案由】    確認債權存在
【裁判全文】
臺灣臺北地方法院民事判決              98年度訴字第1577號
原      告  黃陽壽
訴訟代理人  洪文浚律師
被      告  谷淑華
            文華大飯店股份有限公司
法定代理人  沈鄭火貴
訴訟代理人  宋忠興律師
            蔡家瑋律師
上列當事人間確認債權存在事件，本院於九十九年三月二十五日
言詞辯論終結，判決如下：
    主  文
原告之訴駁回。
訴訟費用由原告負擔。
    事實及理由
壹、程序部分：
一、按民事訴訟法第二百四十七條所謂「即受確認判決之法律上
    利益」，係指因法律關係之存否不明確，致原告在私法上之
    法律地位有受侵害之危險，而此項危險得以對於被告之確認
    判決除去者而言。故確認法律關係成立不成立之訴，苟具備
    前開要件，即得謂有即受確認判決之法律上利益，最高法院
    著有42年台上字第1031號判例，可資參照。是原告之權利或
    法律上地位，現在存有危險或不安定，必須透過法院在原告
    與被告之間作成確定判決，始最能適當地排除該危險或不安
    定，則應認有確認利益。本件原告主張其對被告谷淑華有新
    臺幣（下同）150萬及其遲延利息之債權，並經本院以97年
    度訴字第1789號民事判決確定，嗣其持前揭確定判決為執行
    名義，就被告谷淑華對被告文華大飯店股份有限公司（下稱
    文華公司）之借款債權聲請強制執行，為經被告文華公司聲
    明異議，是原告之私法上法律地位既有存否不明確之情事，
    ，其自有即受確認判決之法律上利益，先予敘明。
二、本件被告谷淑華經合法通知，未於言詞辯論期日到場，核無
    民事訴訟法第三百八十六條所列各款情形，爰依原告之聲請
    ，由其一造辯論而為判決。
貳、實體部分：
一、原告起訴主張：其對被告谷淑華有150萬及自民國97年4月21
    日起計付之法定遲延利息等本息債權，經本院以97年度訴字
    第1789號民事判決確定，嗣其持前揭確定判決為執行名義，
    就被告谷淑華對被告文華公司之借款債權聲請強制執行。被
    告文華公司竟於訴外人葉福林等對被告谷淑華為假扣押、假
    處分，並經法院核發扣押命令之後，仍對谷文華為清償，依
    法前揭清償並不發生效力。為此，提起本件確認訴訟，聲明
    ：確認被告谷淑華對被告文華公司有150萬元及自民國97年4
    月21日起至清償日止，按年息5%計算之利息之借款債權存在
    。
二、被告部分：
  (一)文華公司則以：被告谷淑華曾持票號TH007475、票面金額
    500萬元、發票日81年11月6日、發票人記載為被告文華公司
    及訴外人沈鈺烽票號TH0000000、票面金額3000萬元、發
    票日81年11月25日、發票人記載為被告文華公司及訴外人沈
    鈺烽之本票各乙紙，向本院聲請本票裁定，經本院分別以82
    年度票速字第8260號民事裁定（前開支票部分）、82年度
    票速字第8261號民事裁定（前開支票部分）准予強制執行
    。嗣被告谷淑華取得前開本票裁定後，曾對訴外人沈鈺烽聲
    請強制執行，被告文華公司則向本院對被告谷淑華提起82年
    度重訴字第593號之確認本票債權不存在之訴，經最高法院
    多次發回更審，最後一次事實審法院即臺灣高等法院以89年
    度上更(三)字第272號認定被告谷淑華對被告文華公司在3325
    萬4000元範圍內之本票債權存在，嗣最高法院以92年度台上
    字第2818號民事判決廢棄前開判決而發回臺灣高等法院，於
    臺灣高等法院93年度上更（四）字第28號事件審理中簽署協
    議書，由被告文華公司撤回該事件之起訴。然被告文華公司
    撤回該訴訟，乃因訴外人鄭沈火貴以以費用欲解決其子之沈
    鈺烽因偽造文書與被告谷淑華所生之糾紛而致，並非承認其
    與谷淑華間有債權債務關係。又訴外人葉福林等人所提假扣
    押及假處分之執行程序，因本院93年度重訴字第1313號民事
    判決而失其效力等語抗辯之。聲明：駁回原告之訴。
  (二)谷淑華則未具狀陳明，亦未到庭陳述。
三、兩造不爭執事項：
  (一)原告訴請被告谷淑華給付報酬事件，經本院於97年6月20日
    以97年度訴字第1789號判決判命被告谷淑華應給付原告150
    萬元及自97年4月21日起至清償日止，按週年利率5%計算之
    利息，該判決已於97年8月4日確定在案（見原證一）。
  (二)原告執前開確定判決為執行名義，向本院聲請就被告谷淑華
    對被告文華公司之借款債權為強制執行（97年度執字第7457
    0號），並聲請調取本院94年度執全字第2227號假扣押卷宗
    、94年度執全字第1838號假處分卷宗，經本院民事執行處核
    發執行命令，被告文華公司於98年1月17日具狀聲明異議，
    主張被告谷淑華對伊並無任何債權存在（見原證二、三）。
  (三)被告谷淑華曾持票號TH007475、票面金額500萬元、發票
    日81年11月6日、發票人記載為被告文華公司及訴外人沈鈺
    烽票號TH0000000、票面金額3000萬元、發票日81年11月
    25日、發票人記載為被告文華公司及訴外人沈鈺烽之本票各
    乙紙，向本院聲請本票裁定，經本院分別以82年度票速字第
    8260號民事裁定（前開支票部分）、82年度票速字第8261
    號民事裁定（前開支票部分）准予強制執行在案（見原證
    四）。
  (四)被告谷淑華取得前開本票裁定後，曾對訴外人沈鈺烽聲請強
    制執行。
  (五)被告文華公司前向本院對被告谷淑華提起確認本票債權不存
    在之訴（第一審案號：本院82年度重訴字第593號），該案
    件經最高法院多次發回更審，最後一次事實審法院（案號：
    臺灣高等法院89年度上更(三)字第272號）認定被告谷淑華對
    被告文華公司在3325萬4000元範圍內之本票債權存在，嗣最
    高法院以92年度台上字第2818號民事判決廢棄前開判決而發
    回臺灣高等法院，於臺灣高等法院93年度上更（四）字第28
    號事件審理中簽署被證二協議書，由被告文華公司撤回該事
    件之起訴（見原證五、六）。
  (六)被告谷淑華於93年間以本院82年度拍字第1213號拍賣抵押物
    裁定為執行名義，向本院聲請對被告文華公司所有之坐落台
    北市○○區○○段5小段290地號土地及地上建物建號303號
    即門牌號碼為台北市○○○路○段3號之鋼筋混凝土造之10層
    樓建物為強制執行。嗣被告文華公司對被告谷淑華提起塗銷
    抵押權登記之訴訟，經本院於96年7月31日以93年度重訴字
    第1313號判決被告谷淑華應將前開房地於81年10月14日申請
    台北市中山地政事務所以中山字第301940號登記所設定之本
    金最高限額1億4千4百萬元之抵押權登記塗銷，該判決於96
    年9月4日確定在案，本院遂於98年3月30日以93年度執字第
    32957號裁定駁回谷淑華強制執行之聲請（見被證一、六）
    。
四、得心證之理由：
  (一)按當事人主張有利於己之事實者，就其事實有舉證責任；又
    事實為法律關係發生之特別要件者，在消極確認之訴，應由
    被告就其存在負舉證之責任，在其他之訴，應由原告就其存
    在負舉證之責任，民事訴訟第277條、司法院院字第2269號
    前段分別定有明文。本件原告主張被告谷淑華對文華公司尚
    有150萬元之本金及利息債權存在，為被告文華公司所否認
    ，依前揭說明，原告自應對其前揭主張之事實，負舉證之責
    任。原告固以被告谷淑華所持前揭由被告文華公司及沈鈺烽
    共同簽發之系爭支票聲請本票裁定，並進而對沈鈺烽聲請強
    制執行，被告文華公司於前揭強制執行程序中，向本院聲明
    異議並對被告谷淑華提起82年度重訴字第593號確認本票債
    權不存在之訴，嗣經文華公司撤回該事件之起訴，因認文華
    公司即承認谷淑華對其有系爭債權等情為據。經查，文華公
    司既撤回上開確認本票債權不存在訴訟，則該事件即無確定
    之終結判決，此為兩造所不爭執；而谷淑華所持之本票裁定
    ，復無實質確定力，已難認谷淑華對文華公司是否即有本票
    債權存在。原告據此主張被告文華公司因此即為承認被告谷
    淑華對其之債權云云，顯屬遽斷，難以採信。
  (二)又原告復以谷淑華對文華公司之借款本息債權及擔保上開債
    權之抵押權遭訴外人葉福林等人聲請假扣押，被告文華公司
    應受扣押命令之拘束不得清償其對谷淑華之債務云云。經查
    ，葉福林等人對於谷淑華之假扣押程序，本院執行處固於94
    年8月4日發函禁止谷淑華收取其對文華公司之債權，文華公
    司亦不得對其清償之，惟文華公司於94年8月16日具狀向本
    院執行處陳明其已提起本院93年度重訴字第1313號塗銷抵押
    權登記事件及82年度重訴字第593號之確認本票債權不存在
    訴訟，並對前揭扣押命令聲明異議之事實，業經本院調取前
    揭94年度執全字第2227號保全程序卷宗核閱屬實，堪信真實
    。再者，谷淑華所持以文華公司為共同發票人之前揭本票，
    均為沈鈺烽所偽造，並經刑事判決確定，為前揭本院93年度
    重訴字第1313號塗銷抵押權登記事件所確認於理由欄(三)，並
    確認文華公司設定予谷淑華之抵押權應予塗銷，此有該判決
    附卷為憑，並為兩造所不爭執，是前揭事實即為該確認事件
    判決爭點效所及。準此，谷淑華對文華公司之本票債權既經
    確認為偽造，則文華公司所辯其與谷淑華間並無債權債務關
    係一節，即屬可採，是文華公司對於前揭執行命令之異議應
    屬有據，自得不受該執行命令之拘束司，至於執行處有無撤
    銷其命令或程序，則非所問，原告所陳文華公司受該項執行
    命令所拘束云云，即屬無據。此外，原告復未提出谷淑華對
    文華公司尚有何其他債權存在，則其主張谷淑華對於文華公
    司有150萬之本金及利息債權云云，即無足採。
五、綜上所述，原告對於被告間有150萬元本金及利息之債權存
    在一節，並未能舉證以實其說，從而，其請求確認被告谷淑
    華對被告文華公司有150萬元及自97年4月21日起至清償日止
    ，按年息5%計算之利息之借款債權存在為無理由，應予駁回
    。
六、本件事證已臻明確，兩造其餘之攻擊防禦方法及舉證，經本
    院審酌後，認均不足以影響本判決之結果，毋庸一一論列，
    併此敘明。
七、據上論結，原告之訴為無理由，爰依民事訴訟法第78條，判
    決如主文。
中    華    民    國    99    年    4     月    8     日
                  民事第五庭  法  官  洪純莉
以上正本係照原本作成。
如對本判決上訴，須於判決送達後20日內向本院提出上訴狀。
中    華    民    國    99    年    4     月    8     日
                              書記官  邱美嫆

司法院資訊處製作；財團法人民間司法改革基金會備份。
